---
title: "Análise de Correlação entre Variáveis de Qualidade da Água"
output: 
  github_document:
    fig_width: 12
    fig_height: 8
---

```{r setup, include=FALSE}
knitr::opts_chunk$set(echo = TRUE)
```

## Introdução

Este tutorial ensina a calcular e visualizar coeficientes de correlação de Spearman entre parâmetros de qualidade da água, precipitação e vazão, separados por períodos **chuvoso** e **seco**. O passo a passo é detalhado para permitir a reprodução com **outros conjuntos de dados**.

---

## 1. Preparar o Ambiente

### 1.1 Carregar os pacotes necessários

```{r}
if (!require("pacman")) install.packages("pacman")
library(pacman)
pacman::p_load(tidyverse, readxl, psych)
```

> 🔧 **Nota**: `pacman` instala automaticamente pacotes faltantes.

### 1.2 Definir o diretório de trabalho

```{r}
setwd("C:/Users/HP/OneDrive/Documentos/Doutorado/Tese/1) Dados")
```

> 🔧 **Altere o caminho conforme sua estrutura de pastas.**

---

## 2. Carregar os Dados do Excel

```{r}
dados <- read_excel("Dados_Ipojuca.xlsx", sheet = 1)
```

> 🔍 **Substitua o nome do arquivo conforme o seu.**

---

## 3. Verificar e Corrigir Tipos de Variáveis

Pode acontecer de o R não ler corretamente o tipo de variável adequado para a análise, como, por exemplo, não reconhecer uma variável numérica.
Por isso, é importante sempre fazer uma verificação se os tipos de variáveis estão corretos para análise. A função **glimpse()** do tidyverse/dplyr permite a visualização de um resumo dos dados, mostrando o tipo de cada coluna.

```{r}
glimpse(dados)
```

Neste caso, o R reconheceu a coluna **Sal** como tipo **character**. É necessário corrigir isso.

```{r}
# Transformar a coluna Sal para o tipo numérico
dados$Sal <- as.numeric(dados$Sal)
```

> ⚠️ **Corrija variáveis numéricas lidas como texto.**

---

Verifique o resumo dos dados novamente
```{r}
glimpse(dados)
```

## 4. Análises de Correlação

Agora que temos os tipos corretos de variáveis, podemos gerar os gráficos de correlação

### 4.1 Período Chuvoso

#### 4.1.1 Filtrar dados e renomear colunas, se necessário

```{r}
dados_chuvoso <- dados %>%
  filter(Estacao != "IP-97",
         Periodo_real == "Chuvoso") %>%
  rename("Precipitação" = "Precip_media",
         "Vazão" = "Vazao_media")
```

#### 4.1.2 Gerar gráfico

```{r}
pairs.panels(
  dados_chuvoso[,9:22],
  method = "spearman",
  pch = 21,
  bg = c("#0073C2FF", "#EFC000FF")[factor(dados_chuvoso$Periodo_real)],
  hist.col = "lightgray",
  density = TRUE,
  ellipses = FALSE,
  stars = TRUE,
  scale = FALSE,
  cex.cor = 1,
  cex.labels = 1.1
)
```

---

### 4.2 Período Seco

O mesmo procedimento anterior, mas agora filtrando os dados para o período seco

#### 4.2.1 Filtrar dados  e renomear colunas, se necessário

```{r}
dados_seco <- dados %>%
  filter(Estacao != "IP-97",
         Periodo_real == "Seco") %>%
  rename("Precipitação" = "Precip_media",
         "Vazão" = "Vazao_media")
```

#### 4.2.2 Gerar gráfico

```{r}
pairs.panels(
  dados_seco[,9:22],
  method = "spearman",
  pch = 21,
  bg = c("#EFC000FF", "#0073C2FF")[factor(dados_seco$Periodo_real)],
  hist.col = "lightgray",
  density = TRUE,
  ellipses = FALSE,
  stars = TRUE,
  scale = FALSE,
  cex.cor = 1,
  cex.labels = 1.1
)
```

---

## 5. Considerações Finais

- Verifique ausências (NA) nas variáveis.
- Ajuste o intervalo `[,9:22]` conforme seu banco de dados.
- Correlação ≠ causalidade.


